臺灣臺南地方法院民事判決　　　　　　　 95年度訴字第326號
原　　　告　辛○○
訴訟代理人　許世烜律師
複代理人　　許安德利律師
被　　　告　壬○○
　　　　　　丁○○
　　　　　　癸○○
　　　　　　子○○
　　　　　　丙○○
　　　　　　　　　　　　號
　　　　　　戊○○
　　　　　　己○○
　　　　　　丑○○○
　　　　　　庚○○
　　　　　　員林鎮公所
上　一　人
法定代理人　寅○○
訴訟代理人　乙○○
上列當事人間請求分割共有物事件，本院於民國96年 1月25日言
詞辯論終結，判決如下：
    主  文
兩造所共有座落臺南市○○區○○段九地號、地目道、面積貳拾
柒點壹肆平方公尺土地，應分割如附圖所示：編號９－１部分面
積陸點陸柒平方公尺、編號９－２部分面積柒點貳零平方公尺分
歸原告取得，編號９部分面積壹拾參點貳柒平方公尺分歸被告壬○○、丁○○、癸○○、子○○、丙○○、戊○○、己○○、丑
○○○、庚○○、員林鎮公所取得，並按原應有部分之比例保持
共有。
訴訟費用新臺幣玖仟陸佰貳拾元由兩造依附表二所示之金額負擔
。
    事實及理由
壹、程序方面：
  一、本件原告起訴時，被告員林鎮公所之法定代理人為甲○○
      ，嗣於訴訟進行中，被告員林鎮公所之法定代理人變更為
      寅○○，原告乃於民國96年1月25日依民事訴訟法第175條
      第2項之規定聲明承受訴訟，經核尚無不合，應予准許。
  二、被告壬○○、丁○○、癸○○、子○○、丙○○、戊○○
      、己○○、丑○○○、庚○○、員林鎮公所均未於最後一
      次言詞辯論期日到場，經核均無民事訴訟法第 386條所列
      各款情形，爰依原告之聲請，由其一造辯論而為判決。
貳、實體方面：
  一、原告起訴主張：兩造所共有座落臺南市○○區○○段 9地
      號，地目道，面積 27.14平方公尺之土地（以下簡稱系爭
      土地）之共有人及其應有部分如附表一所示。查系爭土地
      為一南北寬度不足 1公尺，左右分別向西北及東南延伸，
      長度約35公尺之狹長型畸零地，系爭土地之北面緊鄰20公
      尺寬之臺南市○○區○○路，南邊依序毗鄰原告所有之同
      段同段7、7-1地號土地、訴外人莊朝貴所有之同段10地號
      土地、訴外人施聯信所有之同段11地號土地及訴外人李吳
      針所有之同段12地號土地，故系爭土地除與原告所有之同
      段7、7-1地號土地相鄰外，未與被告等其餘共有人之土地
      相鄰。因被告等人就系爭土地之應有部分未能與其等所有
      之其他土地合併使用，故其應有部分並無加以分割之必要
      ，以保持共有為宜，而原告所有之同段7、7-1地號土地既
      與系爭土地相鄰，得與系爭土地合併使用，是原告主張如
      附圖所示編號9-1面積為6.67平方公尺及編號9-2面積7.20
      平方公尺部分之土地應分歸原告所有，以便與同段7、7-1
      地號兩筆土地合併使用，而達經濟效益；另其餘編號 9面
      積 13.27平方公尺之土地，則由被告等依原應有部分比例
      保持共有。茲兩造間對於系爭土地並無不分割之特約，亦
      無因使用目的不能分割之情形，惟對於分割方法迄今仍未
      能達成協議，爰依民法第 824條之規定請求分割如附圖所
      示等語。並聲明：求為判決如主文第一項所示。
  二、被告壬○○、丁○○、癸○○、子○○、丙○○、戊○○
      、己○○、丑○○○、庚○○、員林鎮公所均未於最後一
      次言詞辯論期日到場，惟其中：
    (一)被告員林鎮公所於本院95年 5月11日勘驗現場時，到場表
      示對於原告之分割方案無意見。
    (二)被告癸○○、子○○二人於本院95年10月17日行準備程序
      時，到場表示同意原告之分割方案。
    (三)被告丁○○於本院95年9月5日行準備程序時，到場表示同
      意分割，惟並未提出分割方案。並聲明：求為判決駁回原
      告之訴。
    (四)被告丙○○於本院95年 7月25日言詞辯論時，到場表示不
      同意原告之分割方案，惟並未以書狀或言詞為其他答辯或
      陳述。
    (五)其餘被告壬○○、戊○○、己○○、丑○○○、庚○○始
      終未曾到庭表示意見，亦未提出書狀為任何聲明或陳述。
  三、得心證之理由：
    (一)按各共有人除共有物之使用目的不能分割或契約訂有不分
      割之期限者外，得隨時請求分割共有物；共有物之分割，
      依共有人協議之方法行之，分割之方法，不能協議決定者
      ，法院得因任何共有人之聲請，命為左列之分配：一以原
      物分配於各共有人。二變賣共有物，以價金分配於各共有
      人，民法第823條第1項及第824條第2項有明文規定。查原
      告主張兩造為系爭土地之共有人，應有部分如附表一所示
      ，且系爭土地位於都市計畫區內，使用分區屬於中密度住
      宅區之事實，業據原告提出系爭土地之土地登記謄本、土
      地使用分區證明書各1份為證，且為被告所不爭，堪信為
      真正。又系爭土地並無不能分割之情形，且共有人又無不
      分割之特約，惟對於分割方法迄未能達成協議等情，業據
      原告陳明在卷，並為被告所不爭執。原告依上揭規定，請
      求分割系爭土地，於法自無不合，應予准許。雖被告丙○○聲明求為判決駁回原告之訴，然其既未主張或舉證證明
      兩造就系爭土地有何不分割之特約存在，本院復查無系爭
      土地有何不能分割之情形，其聲明求為判決駁回原告之訴
      ，即屬無從憑採。
    (二)再按共有物之分割，應由法院依民法第 824條命為適當之
      分配，不受當事人主張之拘束；又分割共有物時，法院應
      參酌當事人之聲明、共有物之性質、經濟效用及全體共有
      人之利益等因素，公平為之。經查，系爭土地鄰近之同段
      7、7-1地號土地上有鐵皮造房屋，同段10、11、12地號土
      地上均有磚造房屋，屋前均有加蓋鐵皮騎樓，而同段7、7
      -1 地號土地上門牌號碼為臺南市○○路○段1號、1-1號之
      未保存登記建物為原告之父吳宗雄所有、同段10、11、12
      地號土地及其上門牌號碼分別為臺南市○○路○段5號、 7
      號、9 號之未保存登記建物分別為訴外人莊朝貴、施聯信
      、李吳針所有，且經測量結果，系爭土地如附圖編號 9-1
      、9-2 部分土地全部位於建物中而遭占用；另系爭土地位
      置約處於臺南市○○路、長溪路、安和路口等情，業據原
      告提出上開土地之土地登記謄本各一份為證，復經本院依
      職權向臺南市稅捐稽徵處安南分處函詢查明及前往現場勘
      驗，並囑託臺南市安南地政事務所派員測量無誤，有臺南
      市稅捐稽徵處安南分處95年8月15日南市稅安字第0952215
      5220號函檢送之上開房屋房屋稅主檔查詢表 4份、本院95
      年5 月11日勘驗筆錄及臺南市安南地政事務所95年11月16
      日安南地所二字第0950010723號函檢送之95年11月15日土
      地複丈成果圖在卷可按，復為兩造所不爭執，應堪認為真
      正。本院審酌系爭土地依臺南市安南地政事務所檢送之複
      丈成果圖計算，為長度約35公尺，寬度約 1公尺之東南、
      西北走向狹長型土地，本難單獨利用，而系爭土地西北側
      為臺南市○○路，東南側土地則分屬原告及訴外人莊朝貴
      、施聯信、李吳針三人所有，均未與其餘共有人之土地相
      鄰，且系爭土地面積僅 27.14平方公尺，依兩造應有部分
      比例計算，倘全數分割為單獨所有，除原告因其應有部分
      比例過半，尚能取得13.8 7平方公尺之土地外，其餘被告
      除員林鎮公所外，所得分得之土地面積均不及 1平方公尺
      ，毫無任何利用價值，是難將系爭土地全數分割為各共有
      人單獨所有；而被告員林鎮公所依其應有部分比例，雖能
      分得約8.59平方公尺之土地，但其業已表明同意原告之分
      割方案，另被告癸○○、子○○亦同意原告之分割方案，
      再參以附圖所示編號9-1、9-2部分之土地，與原告所有之
      同段7、7-1地號土地相鄰，原告如分得上開部分，亦得予
      合併使用，發揮土地效能。綜參以上各情，本院斟酌系爭
      土地之地形、臨路情形、交通狀況、使用現況、兩造意願
      及其未來發展性等一切情狀，認原告主張如附圖所示之分
      割方法，對於系爭土地之使用狀況並無妨礙，且足以使各
      共有人分得之部分均能作合乎經濟效益之使用，堪予採納
      。從而，本院爰依民法第 824條第2項第1款之規定，將兩
      造所共有之系爭土地，判決分割如主文第一項所示。
    (三)末按因共有物分割、經界或其他性質上類似之事件涉訟，
      由敗訴當事人負擔訴訟費用顯失公平者，法院得酌量情形
      ，命勝訴之當事人負擔其一部，民事訴訟法第80條之 1定
      有明文。本件系爭土地因分割方法不同致兩造無法達成協
      議，依前開說明，本院認本件訴訟費用應由兩造依其等原
      應有部分之比例負擔為適當，爰併予確定本件訴訟費用為
      新臺幣（下同） 9,620元（裁判費 5,620元，堪測費用 4
      ,000元），並由兩造分別依附表二所示之金額負擔。
  四、據上論結，本件原告之訴為有理由，依民事訴訟法第 385
      條第 1項前段、第80條之1、第85條第1項但書、第87條第
      1項，判決如主文。
中　　華　　民　　國　　96　　年　　2 　　月　　15　　日
                  民事第三庭    審判長法  官  蔡美美
                                      法  官  陳金虎
                                      法　官　周紹武
以上正本係照原本作成
如對本判決上訴，須於判決送達後20日內向本院提出上訴狀
中　　華　　民　　國　　96　　年　　2 　　月　　15　　日
                                      書記官　陳美萍
┌────────────────────────────────────┐
│【附表一】臺南市○○區○○段9地號土地應有部分比例                       │
├────────┬───────────────────────────┤
│ 共    有    人 │    應     有     部     分                           │
├────────┼───────────────────────────┤
│ 辛    ○    ○ │    184/360                                           │
├────────┼───────────────────────────┤
│ 壬    ○    ○ │    1/60                                              │
├────────┼───────────────────────────┤
│ 丁    ○    ○ │    1/180                                             │
├────────┼───────────────────────────┤
│ 癸    ○    ○ │    1/180                                             │
├────────┼───────────────────────────┤
│ 子    ○    ○ │    1/180                                             │
├────────┼───────────────────────────┤
│ 丙    ○    ○ │    1/60                                              │
├────────┼───────────────────────────┤
│ 戊    ○    ○ │    11/360                                            │
├────────┼───────────────────────────┤
│ 己    ○    ○ │    11/360                                            │
├────────┼───────────────────────────┤
│ 丑  ○  ○  ○ │    11/360                                            │
├────────┼───────────────────────────┤
│ 庚    ○    ○ │    11/360                                            │
├────────┼───────────────────────────┤
│ 員 林 鎮 公 所 │    114/360                                           │
└────────┴───────────────────────────┘
┌────────────────────────────────────┐
│【附表二】訴訟費用之負擔                                                │
├────────┬───────────────┬───────────┤
│共有人          │應分擔之訴送費用金額（新臺幣）│訴訟費用計算方式      │
├────────┼───────────────┼───────────┤
│辛○○          │4,920元                       │本件訴訟費用為：      │
├────────┼───────────────┤第一審裁判費：5,620元 │
│壬○○          │160元                         │土地複丈費用：4,000元 │
├────────┼───────────────┤                      │
│丁○○          │53元                          │合        計：9,620元 │
├────────┼───────────────┤                      │
│癸○○          │53元                          │上開訴訟費用金額依兩造│
├────────┼───────────────┤對系爭土地之應有部分比│
│子○○          │53元                          │例負擔。              │
├────────┼───────────────┤                      │
│丙○○          │160元                         │                      │
├────────┼───────────────┤                      │
│戊○○          │294元                         │                      │
├────────┼───────────────┤                      │
│己○○          │294元                         │                      │
├────────┼───────────────┤                      │
│丑○○○        │294元                         │                      │
├────────┼───────────────┤                      │
│庚○○          │294元                         │                      │
├────────┼───────────────┤                      │
│員林鎮公所      │3,045元                       │                      │
└────────┴───────────────┴───────────┘
